臺灣臺南地方法院民事判決
110年度訴字第138號
原      告  劉雅各


訴訟代理人  王識涵律師
被      告  財團法人台灣基督長老教會

法定代理人  林芳仲
訴訟代理人  江秋香
上列當事人間請求拆除地上物等事件，本院於民國110年8月5日
言詞辯論終結，判決如下：
    主      文
一、被告應將坐落臺南市○區○○段000地號土地上如附圖所示編號
    A、面積8平方公尺之圍牆、鐵皮拆除，並將該部分土地騰空
    交還與原告，並自民國109年6月9日起至將上開土地交還原
    告之日止，按月給付原告新臺幣613元。
二、被告應將坐落臺南市○區○○段000地號土地上如附圖所示編號
    B、面積5平方公尺之鐵皮拆除，並將該部分土地騰空交還與
    原告，並自民國109年6月9日起至將上開土地交還原告之日
    止，按月給付原告新臺幣383元。
三、被告應給付原告新臺幣57,930元，及自民國109年6月9日起
    至清償日止，按週年利率5%計算之利息。
四、原告其餘之訴駁回。
五、訴訟費用由被告負擔。
六、本判決原告勝訴部分，於原告按如附表所示之金額供擔保後
    得假執行。但被告如以如附表所示之金額為原告預供擔保，
    得免為假執行。
七、原告其餘假執行之聲請駁回。
    事實及理由
一、按訴狀送達後，原告不得將原訴變更或追加他訴。但擴張或
    減縮應受判決事項之聲明者，不在此限，民事訴訟法第255
    條第1項第3款定有明文。本件原告原起訴聲明請求：㈠被告
    應將坐落臺南市○區○○段000地號土地（下稱645地號土地）
    上之地上物拆除，並騰空交還與原告，及自起訴狀繕本送達
    之翌日起至拆除騰空交還前開土地之日止，按月給付原告新
    臺幣（下同）1,150元；㈡被告應將坐落臺南市○區○○段000地
    號土地（下稱664地號土地）上之地上物拆除，並騰空交還
    與原告，及自起訴狀繕本送達翌日起至拆除騰空交還前開土
    地之日止，按月給付原告153元；㈢被告應給付原告78,200元
    ，及自起訴狀繕本送達翌日起至清償日止，按週年利率5%計
    算之利息（見本庭南司簡調字卷第9頁）。嗣原告於本院審
    理中，變更聲明如後述（見本院訴字卷第155頁），核屬減
    縮應受判決事項之聲明，揆諸前開規定，應予准許。
二、原告主張：原告係645、664地號土地（合稱系爭土地）之所
    有權人，被告為系爭土地之鄰地即坐落同段645-1、658、66
    0地號土地（下分稱645-1、658、660地號土地）所有權人，
    被告無權占用系爭土地，分別在645地號土地上興建如附圖
    所示編號A、面積8平方公尺之圍牆、鐵皮，在664地號土地
    上興建如附圖所示編號B、面積5平方公尺之鐵皮（下分稱A
    、B地上物），並因此受有相當租金之不當得利，致原告受
    有損害，而系爭土地位在臺南市市中心之鬧區，附近機能便
    利、大樓林立，土地價值甚高，應以系爭土地申報總價年息
    之10%計算相當租金之不當得利，原告自得按此計算請求被
    告返還自本件起訴日回溯5年之相當租金不當得利本息，暨
    自起訴狀繕本送達之翌日起至被告將無權占用之系爭土地騰
    空返還原告之日止按月給付相當租金之不當得利，爰依民法
    第767條第1項前段、中段、第179條之規定請求被告拆除上
    開地上物，將無權占用之系爭土地騰空返還原告，並給付相
    當租金之不當得利等語，並聲明：㈠如主文第1、2項所示；㈡
    被告應給付原告59,800元，及自起訴狀繕本送達之翌日起至
    清償日止，按週年利率5%計算之利息；㈢願供擔保，請准宣
    告假執行。
三、被告則以：財團法人臺南市私立長榮女子高級中學（下稱長
    榮女中）於民國68年6月13日與被告協議，將被告預定購買
    分割前坐落臺南市○區○○段000地號土地分割為645-1、645地
    號土地後，將645-1地號土地出賣與被告，645地號土地則同
    意無償提供被告作為迴車道使用，長榮女中嗣後卻背信出售
    645地號土地與原告，惟645地號土地係作迴車道使用，屬依
    法不能處分之土地；又長榮女中出賣其所有之土地需經教育
    部同意，惟其出賣645地號土地時並未據實報告董事會呈報
    教育部同意，故原告並未合法取得645地號土地所有權，自
    無從請求被告拆除645地號土地上之A地上物，返還該部分土
    地與原告等語資為抗辯。
四、兩造不爭執之事實（見本院訴字卷第174至175頁）：
（一）系爭土地為原告所有（但被告抗辯原告係違法取得645地
      號土地所有權）；645-1、658、660地號土地為被告所有
      。
（二）被告自50、60年代即在645、664地號土地上分別興建A、B
      地上物。
（三）系爭土地位在臺南市東區，距離國立成功大學、私立長榮
      高中甚近，在上開校園附近之商圈中，且南纺購物中心、
      遠東百貨均在不遠處，商業活動繁盛，而臺南車站距離系
      爭土地僅1公里左右之路程，沿東寧路通行至省道台1線（
      即中華東路）亦僅1公里左右路程，交通十分便利。
五、得心證之理由：
　　本件兩造有爭執之處在於：㈠原告是否合法取得645地號土地
    之所有權？㈡被告有無占用系爭土地之合法權源？原告得否
    請求被告拆除A、B地上物？㈢原告得否請求被告給付相當租
    金之不當得利？若是，得請求之數額為若干？茲分述如下：
（一）原告合法取得645地號土地所有權：
    ⒈不動產物權經登記者，推定登記權利人適法有此權利，民
      法第759條之1第1項定有明文。此項登記之推定力，觀其
      立法意旨，乃為登記名義人除不得援以對抗其直接前手之
      真正權利人外，得對其他任何人主張之。該直接前手之真
      正權利人以外之人，須依法定程序塗銷登記名義人之登記
      ，始得推翻其登記之推定力（最高法院102年度台上字第1
      577號判決意旨參照）。
    ⒉被告固以前詞抗辯原告未合法取得645地號土地所有權云云
      ，惟：
      ⑴就被告抗辯：645地號土地係作迴車道使用，屬依法不能
        處分之土地，原告並未合法取得645地號土地所有權部
        分，查原告為645地號土地登記之所有權人，為兩造所
        不爭執，被告並非原告就645地號土地之直接前手，揆
        諸上開說明，原告就645地號土地自得對被告主張民法7
        59條之1第1項規定之登記推定力，推定原告就645地號
        土地有合法之所有權存在，被告既未依法定程序塗銷原
        告就645地號土地之所有權登記，無從推翻上開登記之
        推定力，被告自無法抗辯原告係違法取得645地號土地
        所有權，是被告雖就此另請求函詢臺南市政府工務局（
        見本院訴字卷第174頁），然因被告既尚未塗銷原告就6
        45地號土地之所有權登記，是無論函覆結果為何，均無
        法推翻上開登記之推定力，自無調查之必要。
      ⑵而就被告抗辯：長榮女中出賣其所有之土地需經教育部
        同意，惟其出賣645地號土地時並未據實報告董事會呈
        報教育部同意，故原告並未合法取得645地號土地所有
        權部分，經本院函詢教育部結果，該部表示：「旨揭土
        地（即645地號土地）之出售，符合私立學校法第49條
        規定，頁經本部97年10月2日部教授中（二）字第09705
        14776號函准予辦理」等語，有該部110年4月12日臺教
        授國字第1100037121號函1件在卷可考（見本院訴字卷
        第107頁），可知並無被告所稱長榮女中係未經教育部
        同意違法將645地號土地出售與原告之情事，被告此部
        分所辯，亦屬無據。
      ⑶總此，應認原告已合法取得645地號土地所有權。
（二）被告並無占用系爭土地之合法權源，係無權占用系爭土地
      ，原告自得請求被告拆除A、B地上物，騰空返還其所無權
      占用之系爭土地：
    ⒈按所有人對於無權占有或侵奪其所有物者，得請求返還之
      。對於妨害其所有權者，得請求除去之，有妨害其所有權
      之虞者，得請求防止之，民法第767條第1項定有明文。又
      以無權占有為原因，請求返還土地者，占有人對土地所有
      權存在之事實無爭執，而僅以非無權占有為抗辯者，土地
      所有權人對其土地被無權占有之事實無舉證責任，占有人
      自應就其取得占有係有正當權源之事實證明之（最高法院
      85年度台上字第1120號判決意旨參照）。
    ⒉查系爭土地為原告所有之事實，為兩造所不爭執，而原告
      為645地號土地之合法所有權人，復經認定如前，揆諸上
      開說明，被告若欲主張其有權占有系爭土地，自應舉證證
      明其取得占有係有正當權源之事實，而：
      ⑴按以無權占有為原因，請求返還土地者，占有人對土地
        所有權存在之事實無爭執，而僅以非無權占有為抗辯者
        ，土地所有權人對其土地被無權占有之事實無舉證責任
        ，占有人自應就其取得占有係有正當權源之事實證明之
        （最高法院85年度台上字第1120號判決意旨參照）。
      ⑵被告辯稱：長榮女中曾同意無償提供645地號土地與被告
        作為迴車道使用云云，並提出土地交易協約書影本1件
        為證（見本院訴字卷第65至67頁）。惟原告否認該土地
        交易協約書之形式上真正，經本院函詢長榮女中該土地
        交易協約書是否為其與被告所簽立，當時是否有同意被
        告使用645地號土地作為迴車道之情形，長榮女中復以
        ：因年代久遠，且該土地交易協約書中主要人物均已退
        休並失聯，已無從查證該土地交易協約書是否為其與被
        告所簽立等語，有長榮女中110年4月6日長女董字第110
        0001265號函1件附卷可考（見本院訴字卷第105頁），
        已難據此認定被告有占用645地號土地之正當權源。
      ⑶又民法上之債權契約，除法律有特別規定外，固僅於特
        定人間發生其法律上之效力，惟物之受讓人若知悉讓與
        人已就該物與第三人間另訂有債權契約，而猶惡意受讓
        該物之所有權者，參照民法第148條第2項所揭櫫之誠信
        原則，該受讓人亦仍應受讓與人原訂債權契約之拘束（
        最高法院100年度台上字第463號判決意旨參照）。查被
        告所抗辯長榮女中同意將645地號土地無償提供與被告
        作為迴車道使用之情形，並未在645地號土地登記為登
        載，觀諸該土地登記第一類謄本甚明（見本院南司簡調
        字卷第15頁），故縱然確有此情形，被告並未提出任何
        證據證明原告知悉長榮女中與被告有上開約定情事，依
        上開說明，已無從抗辯原告應受上開約定之拘束；何況
        ，被告係占用645地號土地興建A地上物，亦非作為迴車
        道使用，被告自亦無從據此抗辯其有占有645地號土地
        之正當權源。
      ⑷此外，被告並未提出任何證據證明其有占用系爭土地之
        合法權源，並表示同意拆除664地號土地上之B地上物（
        見本院訴字卷第174頁），足認被告確屬無權占有系爭
        土地如附圖所示編號A、B部分，揆諸上開說明，原告請
        求被告拆除A、B地上物，騰空返還其所無權占用之系爭
        土地，自屬有據。
（三）原告得請求被告給付之相當租金不當得利如下：
    ⒈按無法律上之原因而受利益，致他人受損害者，應返還其
      利益，不當得利之受領人應返還之利益，依其利益之性質
      不能返還，應償還其價額，民法第179條、第181條但書定
      有明文。又無權占有他人土地，可能獲得相當於租金之利
      益為社會通常之觀念（最高法院61年台上字第1695號判例
      意旨參照）。查被告無權占有系爭土地如附圖所示編號A
      、B部分，業如前述，其就此自受有相當於租金數額之不
      當得利，致原告受有損害，則原告依不當得利之法律關係
      請求被告返還使用系爭土地所得之利益，應屬有據。
    ⒉又按城市地方房屋之租金，以不超過土地及其建築物申報
      總價年息10%為限，土地法第97條第1項定有明文。土地法
      施行法第25條規定，土地法第97條第1項所謂土地及建築
      物之總價額，土地價額依法定地價，建築物價額依該管市
      縣地政機關估定之價額。又所謂年息10%為限，乃指租金
      之最高限額而言，並非必需依照申報價額年息10%計算之
      ，尚須斟酌位置、工商繁榮程度、使用人利用之經濟價值
      、所受利益、彼等關係及社會情感等情事，以為決定。另
      土地法第97條第1項規定所謂之土地價額，依土地法施行
      法第25條規定，係指法定地價而言。而土地法第148條規
      定土地所有權人依土地法所申報之地價為法定地價，故土
      地法第97條所謂土地申報價額，係指該土地之申報地價。
    ⒊系爭土地位於臺南市東區，距離國立成功大學、私立長榮
      高中甚近，在上開校園附近之商圈中，且南纺購物中心、
      遠東百貨均在不遠處，商業活動繁盛，而臺南車站距離系
      爭土地僅1公里左右之路程，沿東寧路通行至省道台1線（
      即中華東路）亦僅1公里左右路程，交通十分便利等情，
      為兩造所不爭執。本院審酌系爭土地上述之坐落位置、繁
      榮程度、經濟用途、使用狀況等一切情狀，認原告請求以
      系爭土地申報總價年息10%計算相當於租金之不當得利，
      尚屬適當。而本件係109年5月18日起訴，觀諸原告起訴狀
      上本院收文章甚明（見本院南司簡調字卷第9頁），起訴
      日回溯5年之期間為104年5月19日起至109年5月18日止；
      而起訴狀繕本送達被告之翌日則為109年6月9日，有本院
      送達證書1件存卷可查（見本院南司簡調字卷第71頁）；
      另A、B地上物所分別占用之645、664地號土地102年1月至
      104年12月之申報地價均為每平方公尺6,880元，105年1月
      迄今之申報地價均為每平方公尺9,200元，有系爭土地申
      報地價查詢資料1份在卷可參；自104年5月19日起至104年
      12月31日止計經過0.62年，自105年1月1日起至109年5月1
      8日止計經過4.38年，是：
    ⑴A地上物占用645地號土地之面積為8平方公尺，此觀附圖甚
      明，故：
      ①原告得請求被告自起訴狀繕本送達之翌日即109年6月9日
        起至將A地上物所占用之645地號土地交還原告之日止，
        按月給付原告之金額為613元【計算式：9,200×8×10%÷1
        2＝613，小數點以下四捨五入】，原告此部分如主文第1
        項所示之請求，核屬有據。
      ②原告得請求被告給付原告自起訴日回溯5年之相當於租金
        之不當得利則為35,649元【計算式：6,880元×8×10%×0.
        62+9,200×8×10%×4.38＝35,649，小數點以下四捨五入】
        。
    ⑵B地上物占用664地號土地之面積為5平方公尺，此觀附圖亦
      明，故：
      ①原告得請求被告自起訴狀繕本送達之翌日即109年6月9日
        起至將B地上物所占用之664地號土地交還原告之日止，
        按月給付原告之金額為383元【計算式：9,200×5×10%÷1
        2＝383，小數點以下四捨五入】，原告此部分如主文第2
        項所示之請求，核屬有據。
      ②原告得請求被告給付原告自起訴日回溯5年之相當於租金
        之不當得利為22,281元【計算式：6,880×5×10%×0.62+9
        ,200×5×10%×4.38＝22,281，小數點以下四捨五入】。
    ⑶綜上，原告得請求被告給付自起訴日回溯5年之相當租金不
      當得利金額為合計為57,930元【計算式：35,649+22,281=
      57,930】。而按給付無確定期限者，債務人於債權人得請
      求給付時，經其催告而未為給付，自受催告時起，負遲延
      責任。其經債權人起訴而送達訴狀，或依督促程序送達支
      付命令，或為其他相類之行為者，與催告有同一之效力；
      遲延之債務，以支付金錢為標的者，債權人得請求依法定
      利率計算之遲延利息；應付利息之債務，其利率未經約定
      ，亦無法律可據者，週年利率為5%，民法第229條第2項、
      第233條第1項前段、第203條分別定有明文。本件原告請
      求被告給付上開不當得利部分，並無給付之確定期限，揆
      諸上開說明，被告應自起訴狀繕本送達或受催告時始負遲
      延責任。而本件原告請求被告給付之起訴狀係於109年6月
      8日送達被告，有本院送達證書1件附卷可考（見本院南司
      簡調字卷第71頁），則被告應自起訴狀繕本送達翌日即10
      9年6月9日起始負遲延責任。據此，原告請求如主文第3項
      所示之金額，為有理由，應予准許，逾此部分之請求，則
      屬無據。
六、綜上所述，原告本於所有物返還請求權，請求被告拆除A、B
    地上物占用之系爭土地，騰空返還與原告，及給付如前述之
    相當租金之不當得利暨相關本息，為有理由，應予准許，爰
    判決如主文第1至3項所示，逾此部分之請求，則無理由，應
    予駁回。
七、本件事證已明，兩造其餘攻擊防禦方法及所提證據，經斟酌
    後，核與本件之結論，不生影響，爰不一一論列，附此敘明
    。
八、兩造陳明願供擔保，聲請宣告假執行及免為假執行，經核原
    告勝訴部分，合於法律規定，爰分別酌定相當之擔保金額宣
    告之；原告其餘假執行之聲請，因訴之駁回而失所依據，不
    予准許。
九、訴訟費用負擔之依據：民事訴訟法第79條。 
中　　華　　民　　國　　110 　年　　8 　　月　　31　　日
                  民事第一庭  法  官  游育倫
以上正本係照原本作成。
如不服本判決，應於送達後20日內，向本院提出上訴狀並表明上
訴理由（須附繕本）。如委任律師提起上訴者，應一併繳納上訴
審裁判費。 
中　　華　　民　　國　　110 　年　　9 　　月　　3 　　日
                              書記官  林彥丞
附表：
主文項次 執行利益 原告供擔保 假執行之金額 被告預供擔保 免為假執行之金額 第一項 645地號土地之公告現值為每平方公尺53,600元，被告占用645地號土地之面積為8平方公尺，而就按月給付相當租金不當得利部分，依民事訴訟法第77條之2第2項之法理，不併算其執行利益，故本項執行利益依被告占用645地號土地價額核算為428,800元【計算式：53,600×8＝428,800元】。 142,933元 428,800元 第二項 664地號土地之公告現值為每平方公尺53,600元，被告占用664地號土地之面積為5平方公尺，而就按月給付相當租金不當得利部分，依民事訴訟法第77條之2第2項之法理，不併算其執行利益，故本項執行利益依被告占用664地號土地價額核算為268,000元【計算式：53,600×5＝268,000】。 89,333元 268,000元 第三項 57,930元 19,310元 57,930元